最高法院刑事判決　　　　　　九十六年度台上字第一０五二號
上　訴　人　甲○○
選任辯護人　何立斌律師
上列上訴人因殺人未遂案件，不服台灣高等法院台中分院中華民
國九十五年十二月十二日第二審更審判決（九十五年度重上更(四)
字第一一七號，起訴案號：台灣台中地方法院檢察署八十九年度
偵字第一０二三四號），提起上訴，本院判決如下：
    主  文
原判決撤銷，發回台灣高等法院台中分院。
    理  由
本件原判決認定上訴人甲○○前於民國八十八年間，知其友人李
漢卿（已死亡）所有具殺傷力、仿Walther 廠七．六五半自動手
槍製造之改造金屬玩具槍一把（含彈匣一個）、改造子彈五顆，
藏置於彰化市○○路○○路橋附近，且需要時可逕自取用。嗣上
訴人與李明峰、趙慶證三人於八十九年五月十一日晚上十一時許
，在台中市○○路之「金錢豹舞廳」消費時，上訴人因與鄰桌之
數名男子衝突互毆，心有不甘，為尋仇報復，遂囑不知有槍彈情
形之趙慶證駕駛車牌七Ｈ－一九七八號自用小客車搭載其與亦不
知情之李明峰至彰化市上開藏匿槍彈地點附近，由上訴人下車前
往取出該改造手槍一把及改造子彈五顆藏置腰際備用（上訴人此
部分持有手槍、子彈犯行業經原審法院更二審判處有期徒刑一年
六月確定）。翌日凌晨二時五十分許，上訴人囑趙慶證駕駛原車
返回「金錢豹舞廳」入內尋覓仇家未果，仍由趙慶證開車，搭載
該舞廳小姐林筱芸、劉玉茹外出，四處尋找。同日凌晨三時許，
上訴人一行五人車行至台中市○○○路與文心路口紅燈時，為據
報前往查緝，分駕二部偵防車之台中市警察局刑警隊員發現，警
員廖述元，楊春賢等人所駕車牌Ｘ八－六九五二號偵防車即衝前
橫向攔阻趙慶證等人所駕之小客車，並閃示警示燈及鳴放警報，
另一部車牌Ｘ八－０九六二號偵防車則驅前由後堵住，二車前後
包抄攔截上訴人等人之座車。警員楊春賢等人隨即下車，示意趙
慶證等人下車受檢而執行盤查職務時，坐於車內右前座之上訴人
見狀，竟喝令趙慶證駕車衝撞偵防車，趙慶證即與上訴人基於共
同之犯意聯絡，猛踩油門以其所駕之自用小客車加速強行前後衝
撞包夾之兩輛公務偵防車，將Ｘ八－０九六二、Ｘ八－六九五二
號偵防車左側車身車門撞損。於趙慶證衝撞公務偵防車尚繼續時
，上訴人旋即掏出腰際槍枝握於手中，警員楊春賢睹狀即朝空鳴
槍示警，並繞過偵防車車身奔向上訴人等人座車右方。此時坐於
右前座之上訴人，已知悉前來圍堵之人，並非其尋仇之對象，而
係據報前往攔檢之警方人員，乃基於妨害警察行使攔檢職務之犯
意，及以即使因射擊後致生攔檢員警發生死亡結果，亦在所不惜
之間接殺人故意，從車內右前座隔窗往外，朝其右方之警員楊春
賢方向射擊一發，因而對警員依法執行職務時施以強暴，幸未擊
中，在場員警見狀立即開槍反擊，其中警員楊春賢對趙慶證所駕
之小客車射擊九槍，另警員陳來宏、郭克資、丁效維、廖述元亦
同時分別朝該車輪胎、車體各射擊四槍，迨上訴人身中四槍，無
力反抗後，趙慶證所駕駛之車牌七Ｈ－一九七八號自用小客車停
止衝撞，執行臨檢之警員始未被射中而倖免於難。嗣經警趨前逮
捕上訴人及趙慶證、李明峰三人，並當場扣得上訴人因受傷後掉
落在駕駛座右側上之改造手槍一支、子彈四顆（含彈匣一個）及
掉落該車右前座左側已擊發之彈殼一個等情。因而撤銷第一審關
於上訴人殺人未遂部分之判決，改判依想像競合犯論處上訴人殺
人未遂罪刑，固非無見。
惟查：(一)、九十二年二月六日修正公布，並於同年九月一日施行
之刑事訴訟法在訴訟程序方面作了大幅度之修正，其重點即為涉
及證據之傳聞法則、其例外、交互詰問運作方式與共同被告之調
查證據或辯論程序之分離，調查共同被告時，證人程序之準用等
重大變革。而立法者為因應此一變革，乃於刑事訴訟法施行法訂
定第七條之三，以為已繫屬各級法院之刑事案件，其審理跨越新
舊刑事訴訟程序法領域時，應如何適用訴訟法之問題之過渡規定
。該條明定：「中華民國九十二年一月十四日修正通過之刑事訴
訟法施行前，已繫屬於各級法院之案件，其以後之訴訟程序，應
依修正刑事訴訟法終結之。但修正刑事訴訟法施行前已依法定程
序進行之訴訟程序，其效力不受影響。」所謂已依法定程序進行
之訴訟程序「其效力不受影響」，其立法理由謂：「……但為避
免程序之勞費，本諸舊程序用舊法，新程序始用新法之一般法則
，各級法院於修正之刑事訴訟法施行前，已依法踐行之訴訟程序
（包含相關證據法則之適用），其效力不受影響。故而，對於提
起上訴之案件，於修正刑事訴訟法施行前，原審法院就可得為證
據之證據，已依法定程序調查者，其效力亦不受影響，……」是
該條所稱「已依法定程序進行之訴訟程序」，當指各級法院審理
已繫屬之案件適用修正前之訴訟程序而言，自不包含警詢及偵查
中之調查程序在內。故修正前第一、二審法院於審判期日適用修
正前之刑事訴訟法及其相關之證據法則而辯論終結之案件，經上
訴於上級審法院後新法修正公布施行，依前揭第七條之三但書之
規定，因原審法院適用修正前之訴訟程序其效力不受影響，則上
級審法院不得以原審法院之判決違背新法之規定，而指摘其判決
違背法令。又各級法院於審理案件時，新法修正公布施行，則本
諸舊程序用舊法，新程序始用新法之一般法則，均應適用新法審
理終結，在此情形，其中刑事訴訟法第一百五十九條至第一百五
十九條之五所謂傳聞法則及其例外，當有其適用。故被告以外之
人於審判外之言詞或書面陳述，除法律有規定者外，不得作為證
據，從而警詢或偵查中之筆錄雖作成於修法前，仍屬傳聞證據，
並非依刑事訴訟法施行法第七條之三但書之規定，當然取得證據
能力，仍應依刑事訴訟法第一百五十九條之一第二項、第一百五
十九條之二、第一百五十九條之三、第一百五十九條之五之規定
，以判斷其是否有證據能力。上訴人在原審抗辯證人林筱芸、劉
玉茹之警詢筆錄，係被告以外之人於審判外之陳述，均無證據能
力。原判決則認林筱芸、劉玉茹之警詢筆錄係在刑事訴訟法修正
前合法取得之證據，依刑事訴訟法施行法第七條之三但書之規定
，均有證據能力，而未依刑事訴訟法第一百五十九條之二、第一
百五十九條之三、第一百五十九條之五之規定，判斷其是否有證
據能力，即採彼二人於警詢中之陳述作為認定上訴人有殺人未遂
之證據，自有未當。又刑事訴訟法第一百五十九條之二規定：被
告以外之人於檢察事務官、司法警察官或司法警察調查中所為之
陳述，與審判中不符時，其先前審判外之陳述具有較可信之特別
情況，且為證明犯罪事實存否所必要者，得為證據。其所謂「被
告以外之人於檢察事務官、司法警察官或司法警察調查中所為之
陳述，與審判中不符時」，係指被告以外之人於審判中，以證人
身分依法定程序，到場具結陳述，並接受被告之詰問，而其陳述
與先前在檢察事務官、司法警察官或司法警察調查中所為之陳述
不符時而言。如其陳述與先前在檢察事務官、司法警察官或司法
警察調查中所為之陳述並無不符時，即不得依該規定採為斷罪證
據。原判決並未說明林筱芸、劉玉茹於警詢中有關上訴人犯殺人
未遂部分之陳述，與其於審判中之證言有何不符及其採用先前不
一致之陳述之心證理由，而併採彼二人於警詢中之陳述及林筱芸
於原審、劉玉茹於第一審之證言為上訴人有犯殺人未遂之證據（
原判決理由三、3、4），亦有可議。(二)、採為判決基礎之證據資
料，必須經過調查程序而顯出於審判庭者，始與直接審理原則符
合，否則其所踐行之訴訟程序即屬違背法令。刑事訴訟法第一百
六十四條第一項規定：審判長應將證物提示當事人、代理人、辯
護人或輔佐人，使其辨認。該規定之本旨，乃於審判庭由審判長
提示判決基礎之證據資料，賦予當事人適當之辯論機會，用以擔
保資料之正確性。此規定，依同法第三百六十四條，為第二審審
判所準用。原判決採扣案子彈四顆、彈殼一個為論罪之證據，然
稽諸卷附之審判筆錄，並無提示該扣案子彈及彈殼之記載，遽採
為判決之基礎，其踐行之訴訟程序自難謂為適法。本院前發回意
旨，已多次指及，乃原審仍未能注意及此，致違失情形依然存在
。(三)、科刑判決書，須預先認定犯罪事實，然後於理由內明其
認定犯罪事實所憑之證據，方足以資論罪科刑，如認定事實與其
所採用之證據及認定之理由不相適合，即屬理由矛盾，其判決當
然為違背法令。原判決前揭事實記載：警員楊春賢等人下車，示
意趙慶證等人下車受檢而執行盤查職務時，坐於車內右前座之上
訴人竟喝令趙慶證駕車衝撞偵防車，趙慶證即與上訴人基於共同
之犯意聯絡，猛踩油門以其所駕之自用小客車加速強行前後衝撞
包夾之兩輛公務偵防車，……等情。是否已認定上訴人就趙慶證
此部分衝撞偵防車妨害公務之犯行有犯意之聯絡而為共犯。然其
理由內又謂上訴人在警用偵防車堵住其去路，而喝令趙慶證對偵
防車衝撞之時，尚無妨害公務之犯意，即難以妨害公務相繩。致
事實記載與理由說明不相適合，亦有未洽。上訴意旨指摘原判決
不當，非無理由。按第三審法院應以第二審判決所確認之事實為
判決基礎，刑事訴訟法第三百九十四條第一項前段定有明文。原
判決上述之違背法令影響於事實之確定，本院無可據以為裁判，
仍應將原判決撤銷，發回原審法院更為審判。上訴人一行為同時
觸犯刑法第一百三十五條第一項妨害公務部分，雖屬不得上訴第
三審之案件，但基於審判不可分原則，仍為上訴效力所及，併予
發回。
據上論結，應依刑事訴訟法第三百九十七條、第四百零一條，判
決如主文。
中　　華　　民　　國　九十六　年　　三　　月    七    日
                      最高法院刑事第一庭
                          審判長法官  董　明　霈
                                法官  林　茂　雄
                                法官  張　祺　祥
                                法官  呂　永　福
                                法官  徐　文　亮
      本件正本證明與原本無異
                                      書  記  官
中　　華　　民　　國　九十六　年　  三 　 月 　十四 　日
                                                      V
